臺灣臺北地方法院民事裁定　　　　　　100年度監宣字第320號
聲　請　人　翁榮華
相　對　人　翁黃徇
關　係　人　翁嘉惠
上列聲請人對於相對人聲請監護宣告事件，本院裁定如下：
    主  文
宣告翁黃徇（女、民國○○○年○月○○日生、身分證統一編號
：Ｚ000000000號）為受監護宣告之人。
選定翁榮華（男、民國○○○年○月○日生、身分證統一編號：
Ｚ000000000號）為受監護宣告之人之監護人。
指定翁嘉惠（女、民國○○○年○月○○日生、身分證統一編號
：Ｚ000000000號）為會同開具財產清冊之人。
聲請費用由受監護宣告之人負擔。
    理  由
一、本件聲請意旨略以：聲請人翁榮華為相對人翁黃徇之子女，
    相對人患有老年癡呆等症，經延醫診治，至今毫無起色，現
    已不能為意思表示或受意思表示，無能力處理自己之事務，
    為此聲請對相對人為監護之宣告，並另行選定聲請人為相對
    人之監護人，指定關係人翁嘉惠為相對人之會同開具財產清
    冊之人。
二、按對於因精神障礙或其他心智缺陷，致不能為意思表示或受
    意思表示，或不能辨識其意思表示之效果者，法院得因本人
    、配偶、四親等內之親屬、最近一年有同居事實之其他親屬
    、檢察官、主管機關或社會福利機構之聲請，為監護之宣告
    ；法院為監護之宣告時，應依職權就配偶、四親等內之親屬
    、最近一年有同居事實之其他親屬、主管機關、社會福利機
    構或其他適當之人選定一人或數人為監護人，並同時指定會
    同開具財產清冊之人。法院為前項選定及指定前，得命主管
    機關或社會福利機構進行訪視，提出調查報告及建議。監護
    之聲請人或利害關係人亦得提出相關資料或證據，供法院斟
    酌；法院選定監護人時，應依受監護宣告之人之最佳利益，
    優先考量受監護宣告之人之意見，審酌一切情狀，並注意下
    列事項：(一)受監護宣告之人之身心狀態與生活及財產狀況。
    (二)受監護宣告之人與其配偶、子女或其他共同生活之人間之
    情感狀況。(三)監護人之職業、經歷、意見及其與受監護宣告
    之人之利害關係。(四)法人為監護人時，其事業之種類與內容
    ，法人及其代表人與受監護宣告之人之利害關係。民法第十
    四條第一項、第一千一百十一條及第一千一百十一條之一分
    別定有明文。
三、經查，聲請人所主張之事實，業據其提出身心障礙手冊、戶
    籍謄本為證，而本院於鑑定人即天主教耕莘醫院劉宜釗醫師
    前訊問相對人之心神狀況，鑑定人鑑定意見認為相對人現年
    五十八歲，配偶多年前過世，育有一子三女，於民國九十七
    年間聲請人發現其顯得情緒煩躁，甚至出現摔東西的行為，
    九十八年就診腦部影像檢查結果顯示其有腦部萎縮情形。一
    百年三月份相對人因行為混亂與情緒不穩定，經建議住院治
    療，診斷為失智症合併行為與情緒問題，在抗精神病藥物使
    用下，其病情稍可穩定。出院後返家居住，由親屬照料其生
    活起居，但因其七月間自行出門走失，家人決定將相對人安
    置於機構中。相對人初至機構居住期間會隨地大小便，但經
    過訓練後稍可控制行為，可自行上廁所。目前記憶力缺損，
    語言理解與表達有障礙，時常答非所問，洗澡需他人協助，
    大部份時間不認得家人，睡眠情形差甚至會干擾到其他住民
    ，因自我照顧能力不佳，生活安排甚至到複雜性金錢管理、
    個人事務處理與醫療照護方面，完全需他人協助處理才可進
    行。其於一百年五月二十三日起領有中度身心障礙手冊，類
    別為失智症，臨床診斷為中度失智症。嚴重記憶喪失，只記
    得很熟的事物，無法記得新事物，人的定位有部分困難，解
    決問題和事物之異同有明顯困難，社交判斷障礙，無法獨立
    勝任家庭外的事務，但外表看起來正常。相對人檢查時之意
    識狀態尚清楚，態度尚可配合，注意力不集中，情緒表達不
    適切，有時會顯得焦慮，無法持續辨識出家人，另外，面對
    兒子雖偶而識得，但呼叫其錯誤名字，語言理解性較差，時
    會答非所問，思考僵化固著，不時會執著談論同一主題，對
    事物命名能力有缺損，記憶力與判斷力欠佳，有睡眠障礙情
    形。因認知功能嚴重受損，無法執行處理自身事務，判斷其
    精神障礙程度已令個案「為意思表示或受意思表示」之能力
    受損，而其「辨識其意思表示之效果」之能力亦有障礙。其
    無管理處分自己財產之能力，依臨床判斷，無回復之可能性
    等語（參見本院一百年十月二十日訊問筆錄及天主教耕莘醫
    院同年十一月四日函附之精神鑑定報告書）。是相對人因精
    神障礙或其他心智缺陷，致不能為意思表示或受意思表示，
    或不能辨識其意思表示之效果，爰為相對人監護之宣告。
四、再者，本院囑託臺北市政府社會局就本件選定監護人進行訪
    視，並提出調查報告及建議。經查：
  (一)就支持系統而言：案家關係緊密，聲請人為主要處理相對人
    事宜之人。聲請人與案女們溝通管道良好，可以透過不定期
    聚會或電話彼此聯繫，針對相對人狀況交換訊息、溝通現並
    討論。
  (二)就監護能力及照顧計畫之可行性而言：相對人因失智症與衝
    動行為，且案家人無力承擔二十四小時照顧之責，後由家屬
    決定安置於新店再生護理之家。聲請人定期訪視相對人，會
    機構人員討論相對人近況，亦能協助相對人就醫並與醫師討
    論相對人病況。
  (三)就會同開具財產清冊之人而言：聲請人表示並不完全清楚開
    具財清冊之人的意義，僅在律師建議下填寫案長女即關係人
    翁嘉惠，關係人表示應是協助列出相對人財產清單，所以願
    意擔任。
  (四)建議：綜上所述，相對人目前因罹患失智症，加上有衝動行
    為，已無法分辨他人，又現聲請人為主要協助處理相對人相
    關事宜之人，包括相對人就醫與照顧安排、費用支付等，且
    聲請人能透過電話與會面與案女們商議，顯示聲請人與手足
    關係緊密，而就監護人選上，聲請人實際主責相對人照顧事
    宜，對相對人後續照顧能以相對人病況來考量，評估聲請人
    擔任監護人並無不適任，惟仍請審酌實際情況，並依相對人
    最佳利益考量。
五、本院依民法第一千一百十一條、第一千一百十一條之一規定
    ，參酌聲請人提出之相關資料證據及臺北市政府社會局訪視
    報告書內容，認由聲請人擔任相對人之監護人為適當，爰選
    定翁榮華為翁黃徇之監護人，另指定關係人翁嘉惠為會同開
    具相對人翁黃徇財產清冊之人，以保障相對人之權益。又監
    護人依民法第一千一百十三條準用同法第一千零九十九條之
    規定，於監護開始時，對於受監護宣告人翁黃徇之財產，應
    會同關係人翁嘉惠於二個月內開具財產清冊並陳報法院，併
    此敘明。
六、爰裁定如主文。
中    華    民    國   100    年    11    月    11    日
                         家事法庭法  官  文衍正
以上正本係照原本作成。
監護宣告部分不得抗告。
如不服本裁定選定監護人及指定會同開具財產清冊之人部份，應
於送達後10日內向本院提出抗告，並繳納抗告費新臺幣1000元。
中    華    民    國   100    年    11    月    11    日
                                 書記官  蔡沛圻